【裁判字號】    97,上易,346
【裁判日期】    970417
【裁判案由】    重利
【裁判全文】
臺灣高等法院臺中分院刑事判決         97年度上易字第346號
上  訴   人 臺灣苗栗地方法院檢察署檢察官
被      告  丙○○
                      號2樓
上列上訴人因被告重利案件，不服臺灣苗栗地方法院96年度易字
第81號中華民國96年9月11日第一審判決（起訴案號：臺灣苗栗
地方法院檢察署95年度偵字第5199、5675號），提起上訴，本院
判決如下：
    主  文
上訴駁回。
    犯罪事實
一、丙○○基於取得重利之犯意，於民國（下同）95年7月28日
    14 時許，乘乙○○一時欠缺生活費用之急迫情形，以及未
    曾有重利借款之經驗，在其位於苗栗縣苗栗市○○里○○鄰○○路30號之住處內，貸以金錢新台幣（下同）1萬元，約定
    每10天1期、每期2000元之利息，並當場預扣第1期利息2000
    元，且由乙○○簽立面額1萬元之本票、借據及切結書各一
    紙交付丙○○，以為債權之擔保，並再依序繳付5期之利息
    共1萬元，丙○○因此取得與原本1萬元顯不相當之重利共1
    萬2千元。
二、本案件經苗栗縣警察局竹南分局報告臺灣苗栗地方法院檢察
    署檢察官偵查後起訴。
    理  由
甲、關於證據能力之認定
    被告於本院行準備程序時，明確表示證據能力依原審判決所
    示即證人乙○○、己○○於警詢中之陳述不具證據能力，本
    院查其等2人於警詢中之陳述，並無法定例外得為傳聞證據
    例外之事由，又經被告加以爭執，自應認為無證據能力。再
    者，「被告以外之人於偵查中向檢察官所為陳述，除顯有不
    可信之情況者外，得為證據。」，刑事訴訟法第159條之1第
    2項定有明文。偵查中對被告以外之人（包括證人、鑑定人
    、告訴人、被害人及共同被告等）所為之偵查筆錄，或被告
    以外之人向檢察官所提之書面陳述，性質上均屬傳聞證據。
    惟現階段刑事訴訟法規定檢察官代表國家偵查犯罪、實施公
    訴，依法其有訊問被告、證人及鑑定人之權，證人、鑑定人
    且須具結，而實務運作時，檢察官偵查中向被告以外之人所
    取得之陳述，原則上均能遵守法律規定，不致違法取供，其
    可信度極高，況本件被告並未請求為詰問，則本件證人乙○○、己○○及丁○○於偵查中之證述，係以證人之身分，經
    檢察官告以具結之義務及偽證之處罰，並由其為具結，而於
    負擔偽證罪之處罰心理下所為，且經具結擔保其證述之真實
    性，又觀之證人之回答，均係針對檢察官之問題為之，而依
    其己身見聞經驗而回答，且其等於檢察官訊問時，並無證據
    顯示係遭受強暴、脅迫、詐欺、利誘等外力干擾情形或在影
    響其心理狀況，致妨礙其自由陳述等顯不可信之情況下所為
    ，是以前揭證人於偵查中之證言，依同法第159條之1第2項
    ，有證據能力，合先敘明。
乙、有罪部分
一、訊據被告丙○○坦承確曾於上開時、地借給證人乙○○1萬
    元，並取得證人乙○○簽發之借據、本票及切結書等情，惟
    矢口否認有何取得重利之犯行，辯稱：並未向證人乙○○收
    取任何利息等語。經查：
(一)上開犯罪事實，已經證人乙○○於偵、審中證述明確，而被
    告於原審審理時自承認識證人乙○○，並曾僱用乙○○，且
    與之並無冤仇，乙○○所借1萬元也已經還清（原審卷第126
    、127頁），顯見證人乙○○實無攀誣被告之動機及必要，
    此外，並有證人乙○○簽立之1萬元之本票2張、1萬元之借
    據乙張、聲明借款1萬元之切結書乙張扣案可資佐證。足見
    證人乙○○於偵、審中所證，自資採信。雖證人乙○○於原
    審理中檢察官詰問時，一度表示：當時沒有急著用錢等情（
    原審卷第34頁），但再經檢察官及原審與其確認結果，實際
    情形確係當時一方面欠錢（生活費用），一方面也因為好奇
    即未曾有重利借款之經驗，才向被告借貸（原審卷第34 、
    37頁）。且衡諸常情，若非需錢孔急，實無必要以高利借貸
    ，故當時證人乙○○應有一時欠缺生活費用之急迫情形，且
    因未曾有重利借款之經驗，因而同意以重利向被告借款。是
    被告確係乘證人乙○○急迫、無經驗貸以金錢無誤。被告雖
    辯以：並未向證人乙○○收取任何利息等語，惟倘被告貸款
    給證人乙○○時並無約定任何利息，則為何要收執總額為借
    款金額2倍之本票及書面憑證（即上開借據及切結書）？又
    該等本票、借據及切結書，若非用以債權擔保又係何由？對
    照證人乙○○嗣後償還支付之本利總額為2萬元（即預扣之
    利息不計，另繳交5期利息共1萬元及本金1萬元，合計2萬元
    ，原審卷第33頁），亦與上開本票及書面憑證之數額相符，
    可知被告與證人乙○○當時必定有利息之約定，被告其後亦
    因此向證人乙○○收取上開利息，除與證人乙○○所證述相
    符外，亦符實情，被告辯以未收取利息等語，不足採信。
(二)依證人乙○○所證，被告因其上開借款，每1萬元每期收息
    2000元，每期10天，是每期利息為20％，以每月30天換算月
    息為60％，以每年12月換算年息為720％，相對於民法上對
    於有請求權之約定利息限制為年息20％（民法第205條參照
    ），當舖業法對於揭示利率之限制為年息48％（當舖業法第
    11條參照，一般民間資金往來利率為月息2、3分（即2-3％
    ），換算為年利率約24-36％之間（最高法院84年台上字第
    5061號判決參照），被告所收取之利息，當可認定與原本顯
    不相當。
(三)綜上所述，被告所辯，實屬卸責之詞，不足採信。本件事證
    明確，應依法論科。
二、被告乘證人乙○○一時欠缺生活費用之急迫情形，以及未曾
    有重利借款之經驗，而取得與原本顯不相當之重利，核其所
    為係犯刑法第344條的重利罪。原審認被告上開犯行罪證明
    確，適用刑法第344條、第41條第1項前段，刑法施行法第1
    條之1、第2項前段，並審酌被告並無前科，所為本件犯行，
    貸以金錢之金額為1萬元，取得之重利總計為1萬2千元，換
    算年利率約有720％；犯後矢口否認犯行，欠缺悔意，以致
    耗費相當司法資源調查，妨害其他無辜被告更快受審之正當
    權益等一切情狀，量處有期徒刑三月，如易科罰金以新台幣
    一千元折算壹日之刑罰；又以被告犯罪在96年4月24日之前
    ，符合中華民國九十六年罪犯減刑條例第2條第1項第3款所
    列減刑規定，爰減輕其刑為有期徒刑一月又十五日並諭知易
    科罰金之折算標準，其認事用法俱無違誤，量刑亦堪稱妥適
    。上訴人雖以被告犯後態度不佳且無悔意，量處有期徒刑三
    月顯然過低等語，惟按量刑輕重係屬事實審法院得依職權自
    由裁量之事項，苟已斟酌刑法第57條各款所列情狀而未逾越
    法定刑度，不得遽指為違法（最高法院72年度台上字第6696
    號、75年度台上字第7033號判例要旨參照）；且在同一犯罪
    事實與情節，如別無其他加重或減輕之原因，下級審量定之
    刑，亦無過重或失輕之不當情形，則上級審法院對下級審法
    院之職權行使，原則上應予尊重（最高法院85年度台上字第
    2446號裁判意旨參照）。本件原審對於上訴意旨已然審酌，
    難認有何量刑過輕情形，是以檢察官上訴意旨認此部分原審
    量刑過輕等語，指摘原審判決該部分不當，並無理由，應予
    駁回。
丙、無罪部分
一、公訴意旨另以：被告丙○○基於貸放他人金錢，藉以牟取與
    原本顯不相當之重利犯意，在位於苗栗縣苗栗市○○里○○鄰
    ○○路30號住處經營俗稱之「地下錢莊」，於如附表所示之
    時間，乘被害人己○○及丁○○急需現金周轉之際，而貸予
    現款並預扣利息，而收取如附表所示與原本顯不相當之高額
    利率等情，因認此部分被告亦涉有刑法第344條之重利罪嫌
    。
二、按被告未經審判證明有罪確定前，推定其為無罪；犯罪事實
    應依證據認定之，無證據不得認定犯罪事實，刑事訴訟法第
    154條第1、2項分別定有明文。又檢察官對於起訴之犯罪事
    實，應負提出證據及說服之實質舉證責任。倘其所提出之證
    據，不足為被告有罪之積極證明，或其指出證明之方法，無
    從說服法院以形成被告有罪之心證，基於無罪推定之原則，
    自應為被告無罪判決之諭知。最高法院就此亦著有92年台上
    字第128號判例可資遵循。
三、檢察官認此部分被告亦成立重利罪嫌，無非係以：證人丁○○、己○○於偵查中之證述，及扣案之本票為其依據，惟訊
    據被告就此部分自始至終均堅決否認犯罪，辯稱：根本不認
    識丁○○、己○○二人，警方之所以在其住處搜得扣案之本
    票，有可能是其夫戊○○之在外之客戶等語。經查：
(一)證人丁○○雖於原審審理中檢察官詰問時，證稱：曾向被告
    借款2萬元，當時係事先預扣利息2千元，實拿1萬6千元等情
    （原審卷第41頁），惟經原審補充訊問時，詳細洽借經過，
    其證以：伊只有簽二張本票，是跟被告之夫戊○○借的，而
    由被告拿給伊的，其後戊○○告以如果去那邊幫忙，可以把
    本金還清，利息不用還，放款之事是否他們夫妻一起處理，
    伊並不知道等語（見原審卷第44、45頁），其中向戊○○開
    口借錢，然後錢是由被告給的此部分之事實與證人丁○○於
    偵查中所證相符（見偵5199號卷第51頁），且證人戊○○於
    原審審理時亦證稱：有借錢給丁○○等語（原審卷第104 頁
    ）。由上開證述可知：證人丁○○係向戊○○借錢，然卻由
    被告給錢可堪認定，惟被告在將錢交給證人丁○○時，其是
    否已知悉戊○○為重利借款並已預扣利息，則尚難遽以認定
    甚明。更何況，據證人丁○○於原審所證，除預扣之利息外
    ，該筆借款嗣後根本未再繳交利息，甚至連本金尚且還未清
    償，而證人戊○○卻只是表示：希望證人丁○○去幫忙，並
    不計較該筆金錢等語，已如前述，公訴意旨亦認定貸予證人
    丁○○之金錢，連利息都沒有約定（見附表被害人丁○○欄
    約定利息項下），即便被告當時知情（公訴人未進一步舉證
    ），其與證人戊○○是否真有取得重利之主觀意思，亦有可
    疑，是有合理懷疑可認其等僅是藉由此筆借款，促使證人丁○○前來幫忙，根本無取得重利之意。上訴意旨另以：證人
    丁○○於偵查中已稱以其時伊在她們家（即戊○○及被告）
    家做電信工作，知道她們有在放（款），那時伊缺錢，所以
    跟她先生即戊○○開口，然後錢是向被告拿的，他們說雖然
    認識也是要照規定，所以就借二萬元扣四千利息，拿一萬六
    千元．．等語。惟被告借給證人乙○○一萬元，除簽立面額
    1萬元之本票2張外，另外又簽立借據及切結書各1張，已如
    前述，以被告與證人乙○○互為熟識，且證人乙○○曾受僱
    於被告，猶然須簽立上開本票及書據（含借據及切結書），
    苟依證人丁○○上開證述，而推論被告有犯重利罪，則證人
    丁○○比起乙○○與被告之關係，更應依規定比照辦理，以
    資確保債權，方符常情，然卷內並無證人丁○○所簽立之書
    據可憑，且證人丁○○亦證稱只簽本票而已，是此部分檢察
    官所為之舉證，實難為被告有罪之積極證明。
(二)證人己○○已於原審原理中否認向被告借款，而證稱：實際
    上是由友人「阿清」代為借調金錢，本案偵查中是自己以為
    被告就是阿清借調金錢之對象，才證稱是向被告借款等語（
    見原審卷第117、118頁）。因證人己○○如此證言，與偵查
    中檢察官訊問時所證不同，已經檢察官追加起訴偽證罪，但
    證人己○○並未因此改變證詞（證人己○○先後兩次到庭作
    證，第2次作證時，檢察官已經追加起訴其偽證罪嫌），又
    查無證人己○○有何迴護被告之必要，是其審判中證言應可
    採信，而其偵查中證述係向被告借款等情，要屬誤認而不足
    採信。嗣檢察官於辯論時，亦未再爭執證人己○○審判中證
    詞之可信度，卻認為：阿清應是被告所吸收為其放款之小弟
    ，故實際上放款之人仍為被告（原審卷第132頁），檢察官
    就此並未於原審有任何實質明確之舉證，惟於上訴意旨另以
    ：證人乙○○於原審時已稱向被告借錢，但拿錢的是店內的
    小弟及證人丁○○於偵查證稱有一次在路上遇到戊○○，他
    跟我討這筆錢，後來也有叫我去幫忙放錢等語，以此推論被
    告確有吸收「小弟」負責放款及收受利息之事，故「阿清」
    應係被告之「小弟」。惟檢察官所指之「小弟」與「阿清」
    是否確有其人已非無疑？況苟確有其人何以本件搜索時未見
    被告店內有何檢察官所指之「小弟」，檢察官此項推論不免
    流於臆測，自難採信。另證人己○○所簽發現已扣案之本票
    ，係為無記名本票（偵5199號卷第32頁），原屬於流通票據
    ，其之所以會在被告住處為警方所搜索扣得，原因可能有多
    端，被告所辯可能為其夫生意上所收之客票，係屬合理可能
    ，不能認為必定是因被告放款所收受，當亦不得為被告不利
    之認定。
四、綜上說明，本院綜合公訴人所提出之此部分證據及卷內之所
    有直接及間接證據後，認為尚無法達到令通常一般之人均不
    致於有所懷疑，而得確信被告確有公訴人所指之此部分犯行
    。此外，復查無其他積極確切之證據，足資證明被告確有此
    部分犯行。揆諸上開說明意旨，原審此部分為被告無罪判決
    之諭知，尚無違誤。檢察官上訴意旨指摘原判決不當，惟其
    指出證明之方法，尚無從說服本院形成被告有罪之心證，基
    於無罪推定之原則，此部分仍應為被告無罪判決之諭知，檢
    察官上訴為無理由，應予駁回。
據上論斷，應依刑事訴訟法第368條，判決如主文。
本案經檢察官甲○○到庭執行職務。
中    華    民    國    97    年    4    月    17     日
            刑事第八庭  審判長法  官  羅  得  村
                              法  官  張  靜  琪
                              法  官  吳  進  發
上列正本證明與原本無異。
不得上訴。
                              書記官  柯  孟  伶
中    華    民    國    97    年    4    月    17     日
附錄條文：
中華民國刑法第344條
乘他人急迫、輕率或無經驗貸以金錢或其他物品，而取得與原本
顯不相當之重利者，處1 年以下有期徒刑、拘役或科或併科1 千
元以下罰金。
  附表：
 ┌──┬───┬────┬─────┬──────┬──────┐
 │編號│被害人│借款日期│ 借款金額 │約定利息    │擔保物      │
 ├──┼───┼────┼─────┼──────┼──────┤
 │ 1  │己○○│95.9.18 │8 萬元，實│1個月為1期，│簽發面額8萬 │
 │    │      │        │拿6萬4千元│每期利息1萬6│元之本票1張 │
 │    │      │        │          │千元，並預扣│            │
 │    │      │        │          │第1期利息1萬│            │
 │    │      │        │          │6千元       │            │
 ├──┼───┼────┼─────┼──────┼──────┤
 │ 2  │丁○○│94.10.8 │2 萬元，實│未約定      │簽發面額2萬 │
 │    │      │        │拿1萬6千元│            │元之本票1張 │
 └──┴───┴────┴─────┴──────┴──────┘


司法院資訊處製作；財團法人民間司法改革基金會備份。
